ACORDAO-COMPLETO-2539588

ACÓRDÃO 757/2023 ATA 2/2023 - PRIMEIRA CÂMARA

VISTOS, relatados e discutidos estes autos de Tomada de Contas Especial instaurada pelo então Ministério da Integração Nacional, em razão da não consecução dos objetivos pactuados no Convênio 675/2005 (Siafi 555792) , celebrado com o Município de Mimoso do Sul/ES por intermédio da Secretaria de Infraestrutura Hídrica, 
ACORDAM os Ministros do Tribunal de Contas da União, reunidos em sessão de 1ª Câmara, ante as razões expostas pelo Relator, em:
9.1. arquivar os presentes autos, com fundamento no art. 11 da Resolução TCU 344/2022; e
9.2. encaminhar cópia deste Acórdão ao Ministério do Desenvolvimento Regional e às responsáveis, para ciência.

Tomada de Contas Especial instaurada pelo então Ministério da Integração Nacional, em razão da não consecução dos objetivos pactuados em Convênio, celebrado com o Município de Mimoso do Sul/ES por intermédio da Secretaria de Infraestrutura Hídrica

Primeira Câmara

Prefeitura Municipal de Mimoso do Sul - ES.

3. Responsáveis: Everest Tecnologia em Serviços Ltda. (13.947.569/0001-00); Flavia Roberta Cysne de Novaes Leite (XXX.011.107-XX).

13.1. Ministros presentes: Walton Alencar Rodrigues (Presidente) e Benjamin Zymler.
13.2. Ministros-Substitutos convocados: Augusto Sherman Cavalcanti (Relator) e Weder de Oliveira.

AUGUSTO SHERMAN

Adoto, como relatório, excerto da instrução elaborada por Auditor lotado na Secex-TCE (peça 120) , anuída pelos dirigentes da unidade (peças 121-122) :
"INTRODUÇÃO
1.	Trata-se de Tomada de Contas Especial instaurada pelo então Ministério da Integração Nacional/MI, em razão da não consecução dos objetivos pactuados do Convênio 675/2005 (peça 1, p. 77-83) , Siafi 555792, celebrado com o município de Mimoso do Sul/ES, tendo por objeto 'a elaboração dos estudos necessários ao detalhamento do projeto básico, elaboração do projeto executivo e dos estudos e relatórios de impacto ambiental das obras de macrodrenagem da sede do município', com vigência estipulada para o período de 5/1/2006 a 16/8/2007.
HISTÓRICO	
2.	A irregularidade destas contas foi certificada pela Controladoria-Geral da União (CGU) e teve ciência do Ministro de Estado (peças 2, p. 98-101 e 109) . 
3.	Das instruções precedentes (peças 6 e 97) , de citação e de diligência, nas quais constam histórico acerca do convênio e da análise realizada pelo Tomador de Contas Especial e no âmbito do Tribunal, destaquem-se, a seguir, os principais pontos.
Ministério
4.	O Convênio foi celebrado em 23/12/2005, sendo previstos recursos no valor de R$ 166.600,00 para a execução do objeto, dos quais R$ 150.000,00 seriam provenientes do Orçamento Geral da União e R$ 16.600,00 corresponderiam à contrapartida do município. A União liberou os recursos em uma única parcela na data de 23/5/2006, no valor de R$ 150.000,00, conforme ordem bancária 2006OB900809 (peça 1, p. 113) .
5.		Para consecução do objeto, a prefeitura contratou a empresa Everest Tecnologia em Serviços Ltda (CNPJ 13.947.569/0001-00) , no valor de R$ 165.652,50, conforme contrato (peça 1, p. 243-245) . 
6.		A prestação de contas final foi apresentada em 20/9/2007 (peça 1, p. 186-286) , destacando-se que a relação de pagamentos e as notas fiscais emitidas constam no processo (peça 1, p. 192, 247 e 265) .
7.		Após a emissão de relatório de vistoria técnica (peça 1, p. 300-301) , de parecer técnico (peça 2, p. 20-26) e parecer financeiro (peça 2, p. 72-75) , o Ministério emitiu o Relatório do Tomador de Contas Especial, concluindo pelo débito no valor original de R$ 150.000,00, em razão de glosa técnica integral, tendo em vista a não aprovação do objeto pactuado e a não apresentação completa da prestação de contas final (peça 2, p. 80-86) .
8.		O responsável foi notificado na data de 26/2/2016, solicitando devolução dos recursos, em razão da não aprovação da execução física do objeto (ofício à peça 2, p. 15-16; AR à peça 2, p. 30) . Todavia, permaneceu silente.
SecexTCE
9.	Na primeira instrução, em que foi proposta a citação solidária da ex-prefeita Flávia Roberta Cysne Novaes Leite, por não comprovação da execução das metas pactuadas no convênio, e da empresa Everest Tecnologia em Serviços Ltda., por receber valores provenientes do convênio sem que fosse comprovada a execução dos serviços pactuados no contrato, pela totalidade dos recursos pagos, em 16/8/2007, no valor de R$ 146.128,29, a fundamentação se deu a partir da análise transcrita, em parte, abaixo:
12.	 Os fatos estão consubstanciados no Parecer Técnico 49/2015 de Peça 2, p. 20-26 e no Parece Financeiro de Peça 2, p. 72-75.
13.	 No Parecer Técnico supramencionado consta o termo de referência detalhado do objeto 'Detalhamento do Projeto Básico de Macrodrenagem do Município', com previsão dos seguintes serviços: estudos geológicos e geotécnicos, estudos cartográficos e topobatiméricos, estudos sedimentológicos, estudos hidrológicos, projeto executivo, EIA/RIMA, e especificações técnicas e orçamentos (Peça 2, p. 21-22) . Em seguida é apresentada uma análise sobre os relatórios apresentados na prestação de contas quanto a sua correspondência ao Plano de Trabalho, não sendo ainda uma análise técnica sobre os documentos enviados (Peça 2, p. 23-25) .
13.1. 	Com relação aos conteúdos dos relatórios entregues, está consignado no Parecer que 'os mesmos não guardam, em termos quantitativos e qualitativos, compatibilidade com os produtos relacionados no Termo de Referência e Plano de Trabalho', concluindo que 'nenhum dos produtos a serem entregues previstos no Termo de Referência e no Edital da Licitação foi apresentado. Consequentemente, nenhumas das etapas da meta 'Detalhamento do Projeto Básico de Macrodrenagem do Município' previstas no Plano de Trabalho foram executadas'.
13.2.	 Os produtos previstos no Termo de Referência: estudos geológicos e geotécnicos, estudos cartográficos e topobatiméricos, estudos sedimentológicos, estudos hidrológicos, projeto executivo, EIA/RIMA, e especificações técnicas e orçamentos foram solicitados à Prefeitura mediante a Mensagem de Peça 1, p. 328-329, entretanto nenhum documento foi apresentado (Peça 2, p. 25-26) .
13.3.	 Desta forma, conclui o Parecer 'que a execução do Convênio 0675/2005 não foi compatível com o objeto previsto no Plano de Trabalho. Sendo assim, a prestação de contas do convênio não é passível de aprovação, considerando-se unicamente os aspectos técnicos da execução física do seu objeto' (Peça 2, p. 26) .
 (...) 
15.	 Isso posto, temos que a situação tratada na presente tomada de contas especial reflete a inexecução do objeto, mesmo havendo contratação de empresa para sua consecução. Nesse caso, vislumbra-se a responsabilidade solidária do gestor dos recursos e da empresa contratada para a execução do objeto, haja vista ter auferido benefício indevido, dado que foi remunerada por serviços que não foram executados. Nessa situação, o termo de incidência dos encargos legais sobre o débito deve ser a data do pagamento efetuado à empresa, sob pena de atribuição de ônus indevido, conforme, entre outros, o Acórdão 3531/2008-TCU-Primeira Câmara. Sendo assim, a empresa deve ser incluída como devedora solidária e a data do débito deve ser aquela correspondente às datas dos pagamentos do contrato de prestação dos serviços, partindo-se das datas mais recentes para as datas mais antigas. Consta da relação de pagamentos de Peça 1, p. 192, que os últimos pagamentos à empresa ocorreram em 16/8/2007, de modo que o débito deve ser constituído conforme tabela seguinte, correspondente ao valor de R$ 150.000,00 deduzido de R$ 3.781,71 relativo à devolução de recursos, tendo como devedores a ex-prefeita do Município à época dos fatos e a empresa Everest Tecnologia em Serviços Ltda.
	Data
	Valor
	Devedores

	16/8/2007
	146.128,29
	Flávia Roberta Cysne Novaes Leite Everest Tecnologia em Serviços Ltda

	(Grifos acrescidos) 
10.	Na segunda instrução, realizada após a citação mencionada, considerou que ex-prefeita foi regularmente citada, mas permaneceu silente, enquanto a empresa apresentou suas alegações de defesa, sintetizadas naquele documento. O entendimento foi de que, independentemente da leitura que se faça dos elementos apresentados pela defesa, a empresa arrolada deveria ser retirada da relação processual, pelos motivos transcritos adiante, bem como concluiu pela necessidade de realizar diligência ao então Ministério da Integração Nacional, para que analisasse a documentação encaminhada pela empresa e informasse ao TCU sobre o resultado do impacto de tal documentação na análise da prestação de contas apresentadas pela gestora municipal, já que essa fora reprovada anteriormente pelo Ministério. A fundamentação da proposta se deu a partir da análise transcrita, em parte, abaixo:
12. 	Primeiramente, de fato, ocorreram mais de 10 anos entre a ocorrência do fato e a primeira notificação do TCU à empresa (citação) , pois os serviços foram executados em 2006 e o AR confirmando o recebimento do ofício de notificação da citação é de 13/8/2018, conforme AR de peça 27.
12.1. 	Em situações análogas, em que há decurso de tempo superior a dez anos entre a data de ocorrência do dano e a primeira notificação dos responsáveis pela autoridade administrativa competente para que apresentem defesa, este Tribunal tem decidido por excluir da relação processual esses responsáveis, em vista do disposto no art. 6º, inciso II, da Instrução Normativa TCU 71/2012, considerando o prejuízo ao exercício pleno do contraditório e da ampla defesa. Nesse sentido, podem ser mencionados, dentre outros, os recentes Acórdão 1569/2017-TCU-Primeira Câmara e 2.366/2017-TCU-1ª Câmara, ambos da relatoria do ministro Bruno Dantas.
12.2.	 No âmbito do controle externo, prevalece o princípio da verdade material em detrimento do formal (Acórdão 5.266/2018-Primeria Câmara, Rel. Ministro Substituto Weder de Oliveira) e, mesmo que não reste demonstrado a regular execução dos serviços contratados, depois de passados mais de 12 anos verifica-se a grande dificuldade de comprovação fática da execução do objeto conveniado, o que prejudica, sobremaneira, o direito de defesa.
12.2. 	Neste contexto, entende o Tribunal que a demora excessiva da Administração na apreciação das possíveis irregularidades cria dificuldade na apuração da verdade material e prejudica o atendimento aos princípios do contraditório e da ampla defesa (Acórdão 1077/2012-TCU-Primeira Câmara, Rel. Ministro Substituto Weder de Oliveira) .
12.3.	 Desse modo, independentemente da leitura que se faça das alegações defesa apresentadas, a empresa arrolada deve ser retirada da relação processual.
12.4. 	Situação diversa ocorre quanto à responsável Flávia Roberta Cysne Novaes Leite, ex-Prefeita, uma vez que os últimos recursos foram transferidos em 23/5/2006 e a mesma foi notificada sobre as irregularidades pela autoridade administrativa competente em 26/2/2016, conforme descrito no item 9 da instrução inicial, não obstante, consigna-se que faltaram apenas 3 meses para que ocorresse o interregno de 10 anos.
12.5. 	De outra parte, cumpre registrar que a empresa apresentou em suas alegações farta e exaustiva documentação juntada às peças 34 a 92, procurando demonstrar que o objeto fora executado em conformidade com o Plano de Trabalho. Ressalte-se que tais documentos não constaram da prestação de contas apresentada pela prefeitura ao concedente constante da Peça 1, p. 186-286.
12.6. 	Todavia, abstemos de realizar análise técnica de tal documentação, uma vez que desconhecemos o Plano de Trabalho em detalhes, bem como trata-se de informações de complexidade técnica que somente poderia ser avaliada pelo concedente, além de não ser de bom alvitre que o TCU ultrapasse instâncias de controle na análise de documentos que compõem prestação de contas, cujos detalhes são de conhecimento exclusivo do concedente. (Grifos acrescidos) 
Relator dos autos
11.	O Ministro Relator, por meio de Despacho (peça 102) , acolheu a proposta instrutória no sentido de realizar diligência ao então Ministério da Integração Nacional, a fim de que analisasse os documentos juntados aos autos pela defesa da empresa (peças 33-92) , quanto à aceitabilidade técnica do produto.
12.	Por outro lado, deixou de acatar naquele momento a proposta de exclusão de responsabilidade da empresa. Transcrevem-se abaixo suas ponderações sobre o assunto, in verbis: 
14. Ainda que tal avaliação possa ser realizada por ocasião da instrução de mérito, faz-se oportuno consignar que o mero decurso de tempo entre a data do cometimento da irregularidade e a da instauração da tomada de contas especial, por si só, não é motivo suficiente para a exclusão da empresa da presente relação processual. O eventual prejuízo à ampla defesa ou ao contraditório deve ser apurado no caso concreto, sobretudo considerando-se a manifestação da empresa aos autos, acostando farta documentação relacionada aos serviços prestados.
15. É essencial, portanto, que a unidade técnica considere tal conclusão por ocasião da instrução de mérito. (Grifos acrescidos) 
Diligência
13.	Realizada a diligência, o Ministério do Desenvolvimento Regional apresentou resposta (peça 110) , noticiando o encaminhamento do Despacho da Secretaria Nacional de Segurança Hídrica e seus anexos. Tais elementos constavam daquela peça como itens não digitalizáveis, cujo teor foi disponibilizado para acesso à empresa em virtude de sua solicitação (peças 116-117) . Observa-se do conteúdo apresentado pelo ministério que, além dos elementos que já constavam dos autos (peças 1-104) , foram encaminhados documentos visando a atender à demanda do Tribunal, como notas técnica e despachos, adiante discorridos. Reúnem-se tais documentos em peça específica dos autos, para facilitar a análise (já que são documentos digitalizáveis - peça 118) .
ANÁLISE DOS PRESSUPOSTOS DE PROCEDIBILIDADE DA IN/TCU 71/2012
Avaliação de Viabilidade do Exercício do Contraditório e Ampla Defesa
14.		Verifica-se que, em relação à ex-prefeita, não houve o transcurso de mais de dez anos desde o fato gerador sem que tenha havido a notificação do responsável pela autoridade administrativa federal competente (art. 6º, inciso II, c/c art. 19 da IN/TCU 71/2012, modificada pela IN/TCU 76/2016) , uma vez que o fato gerador da irregularidade sancionada se deu em 16/8/2007 (data do último pagamento à empresa) e a gestora municipal foi notificada em 26/2/2016 sobre a irregularidade pela autoridade administrativa competente durante a fase interna destas contas (Ofício 97/2016/DGI/SECEX/MI e respectivo aviso de recebimento - peça 2, p. 15-16 e 30) .
15.	Todavia, em relação à empresa, como não fora notificada como responsável na fase interna destas contas, tendo sido incluída apenas na fase externa, o que ensejou na sua citação em 10 e 13/8/2018, conforme ofícios de notificação e respectivos avisos de recebimento (peças 15-18 e 27) , transcorreram mais de 10 anos dos fatos.
16.	O Relator chamou atenção ao fato de que o mero decurso de tempo entre a data do cometimento da irregularidade e a da instauração da tomada de contas especial, por si só, não é motivo suficiente para a exclusão da empresa da presente relação processual. O eventual prejuízo à ampla defesa ou ao contraditório deve ser apurado no caso concreto. Há jurisprudência do TCU nesse sentido, assim como há no sentido de que a ocorrência daquele lapso temporal já ensejaria no arquivamento do processo por ausência de pressupostos necessários ao desenvolvimento válido e regular do processo.
17.	Considerando que a empresa juntou aos autos uma farta documentação relacionada aos serviços que teriam sido por ela prestados em decorrência de sua contratação que fora custeada com recursos do convênio em tela, visando refutar a conduta irregular a ela atribuída (de não comprovar a execução dos serviços pactuados no contrato) ; e que não alegou prejuízo à sua defesa pelo momento tardio (após certa de onze anos) em que fora demandada a se manifestar, entende-se pela viabilidade do exercício do contraditório e ampla defesa em relação à empresa também, mantendo sua responsabilidade neste feito.
Valor de Constituição da TCE 	
18.		Verifica-se, ainda, que o valor atualizado do débito apurado (sem juros) em 1/1/2017 é superior a R$ 100.000,00, na forma estabelecida conforme os arts. 6º, inciso I, e 19 da IN/TCU 71/2012, modificada pela IN/TCU 76/2016. 
OUTROS PROCESSOS/DÉBITOS NOS SISTEMAS DO TCU COM OS MESMOS RESPONSÁVEIS
19.		Informa-se que um único processo aberto foi encontrado no Tribunal com a empresa como um dos mesmos responsáveis, mais precisamente o TC Processo 044.334/2012-5, que tratou de TCE referente a convênio firmado com a Secretaria Executiva do Ministério da Pesca e Agricultura (fase: aguardando providências pós julgamento) . Em relação à ex-gestora municipal, não há. 
20.		A tomada de contas especial está, assim, devidamente constituída e em condição de ser instruída.
EXAME TÉCNICO
21.	Na instrução de citação (peça 6) , houve a delimitação da responsabilidade pela ocorrência de dano apurado nestas contas, envolvendo a apuração dos fatos, a identificação dos responsáveis e a quantificação do dano ao erário, dando ensejo à proposta de citação deles, nos seguintes termos:
Responsável: Flávia Roberta Cysne Novaes Leite.
Irregularidade: não aprovação da prestação de contas em virtude em vista da não comprovação da execução do objeto conforme plano de trabalho do Convênio 0675/2005, Siafi 555792, (Peça 1, p. 76-83) , celebrado entre o Ministério da Integração Nacional e o Município de Mimoso do Sul/ES, tendo por objeto 'a elaboração dos estudos necessários ao detalhamento do projeto básico, elaboração do projeto executivo e dos estudos e relatórios de impacto ambiental das obras de macrodrenagem da sede do município'.
Conduta: não comprovar a execução das metas conforme pactuadas no convênio.
	(...) 
Responsável: Everest Tecnologia em Serviços Ltda.
Irregularidade: não execução dos serviços pactuados no contrato celebrado com o Município de Mimoso do Sul/ES para execução do objeto conforme plano de trabalho do Convênio 0675/2005, Siafi 555792, (Peça 1, p. 76-83) , celebrado entre o Ministério da Integração Nacional e o Município de Mimoso do Sul/ES, tendo por objeto 'a elaboração dos estudos necessários ao detalhamento do projeto básico, elaboração do projeto executivo e dos estudos e relatórios de impacto ambiental das obras de macrodrenagem da sede do município'.
Conduta: receber valores provenientes do Convênio 0675/2005 sem que fosse comprovada a execução dos serviços pactuados no contrato.
Da validade da notificação
22.	Regularmente citada, uma das responsáveis arroladas nestes autos não apresentou defesa, permanecendo silente. 
23.	Neste aspecto, cumpre tecer breves considerações sobre a forma como são realizadas as comunicações processuais no TCU. A esse respeito, destacam-se o art. 179, do Regimento Interno do TCU (Resolução 155, de 4/12/2002) , e o art. 4º, inciso III, § 1º, da Resolução TCU 170, de 30 de junho de 2004, in verbis:
Art. 179. A citação, a audiência ou a notificação, bem como a comunicação de diligência, far-se-ão: 
I - mediante ciência da parte, efetivada por servidor designado, por meio eletrônico, fac-símile, telegrama ou qualquer outra forma, desde que fique confirmada inequivocamente a entrega da comunicação ao destinatário; 
II - mediante carta registrada, com aviso de recebimento que comprove a entrega no endereço do destinatário; 
III - por edital publicado no Diário Oficial da União, quando o seu destinatário não for localizado (...) 
Art. 3º As comunicações serão dirigidas ao responsável, ou ao interessado, ou ao dirigente de órgão ou entidade, ou ao representante legal ou ao procurador constituído nos autos, com poderes expressos no mandato para esse fim, por meio de: 
I - correio eletrônico, fac-símile ou telegrama; 
II - servidor designado; 
III - carta registrada, com aviso de recebimento; 
IV - edital publicado no Diário Oficial da União, quando o seu destinatário não for localizado, nas hipóteses em que seja necessário o exercício de defesa'. 
Art. 4º. Consideram-se entregues as comunicações: 
I - efetivadas conforme disposto nos incisos I e II do artigo anterior, mediante confirmação da ciência do destinatário; 
II - realizadas na forma prevista no inciso III do artigo anterior, com o retorno do aviso de recebimento, entregue comprovadamente no endereço do destinatário; 
III - na data de publicação do edital no Diário Oficial da União, quando realizadas na forma prevista no inciso IV do artigo anterior. 
§ 1º O endereço do destinatário deverá ser previamente confirmado mediante consulta aos sistemas disponíveis ao Tribunal ou a outros meios de informação, a qual deverá ser juntada ao respectivo processo. (...) (Grifos acrescidos) 
24.	Bem se vê, portanto, que a validade da citação via postal não depende de que o aviso de recebimento seja assinado pelo próprio destinatário da comunicação, o que dispensa, no caso em tela, a entrega do AR em 'mãos próprias'. A exigência da norma é no sentido de o Tribunal verificar se a correspondência foi entregue no endereço correto, residindo aqui a necessidade de certeza inequívoca. 
25.	Não é outra a orientação da jurisprudência do TCU, conforme se verifica dos julgados a seguir transcritos:
São válidas as comunicações processuais entregues, mediante carta registrada, no endereço correto do responsável, não havendo necessidade de que o recebimento seja feito por ele próprio (Acórdão 3648/2013-TCU-Segunda Câmara, Relator Ministro JOSÉ JORGE) ;
É prescindível a entrega pessoal das comunicações pelo TCU, razão pela qual não há necessidade de que o aviso de recebimento seja assinado pelo próprio destinatário. Entregandose a correspondência no endereço correto do destinatário, presume-se o recebimento da citação. (Acórdão 1019/2008-TCU-Plenário, Relator Ministro BENJAMIN ZYMLER) ;
As comunicações do TCU, inclusive as citações, deverão ser realizadas mediante Aviso de Recebimento - AR, via Empresa Brasileira de Correios e Telégrafos, bastando para sua validade que se demonstre que a correspondência foi entregue no endereço correto. (Acórdão 1526/2007-TCU-Plenário, Relator Ministro AROLDO CEDRAZ) .
26.	A validade do critério de comunicação processual do TCU foi referendada pelo Supremo Tribunal Federal, nos termos do julgamento do MS-AgR 25.816/DF, por meio do qual se afirmou a desnecessidade da ciência pessoal do interessado, entendendo-se suficiente a comprovação da entrega do 'AR' no endereço do destinatário:
Ementa: agravo regimental. Mandado de segurança. Desnecessidade de intimação pessoal das decisões do tribunal de contas da união. art. 179 do regimento interno do TCU. Intimação do ato impugnado por carta registrada, iniciado o prazo do art. 18 da lei nº 1.533/51 da data constante do aviso de recebimento. Decadência reconhecida. Agravo improvido.
O envio de carta registrada com aviso de recebimento está expressamente enumerado entre os meios de comunicação de que dispõe o Tribunal de Contas da União para proceder às suas intimações.
O inciso II do art. 179 do Regimento Interno do TCU é claro ao exigir apenas a comprovação da entrega no endereço do destinatário, bastando o aviso de recebimento simples. 
Da revelia de Flávia Roberta Cysne Novaes Leite
27.	Conforme Despacho do Relator (peça 102) , a citação da ex-prefeita foi intentada, inicialmente, por meio do Ofício 192/2018-TCU/Secex-TCE (peça 10) , com base no endereço contido no processo (peças 4-5) . Na sequência, após a identificação de outros dois prováveis endereços (peça 20) , foram entregues cópias da citação em ambos os destinos (peças 22 e 23) , com os respectivos ARs juntados aos autos (peças 31-32) . Não obstante, foi realizada a citação editalícia, publicada no DOU de 6/11/2018 (peças 94-96) . 
28.	Em consonância com os normativos do TCU, cujos dispositivos foram destacados anteriormente, consideram-se entregues as comunicações com o retorno do aviso de recebimento, entregue comprovadamente no endereço do destinatário, como foi no presente caso, cujos avisos foram datados de 22/8/2018. Também houve sua citação por edital, publicado em novembro/2018.
29.	Nos processos do TCU, a revelia não leva à presunção de que seriam verdadeiras todas as imputações levantadas contra o responsável, diferentemente do que ocorre no processo civil, em que a revelia do réu opera a presunção da verdade dos fatos narrados pelo autor (Acórdão 1009/2018-TCU-Plenário, Relator: Bruno Dantas; 2369/2013 - TCU - Plenário, Relator: Benjamin Zymler e 2449/2013 - TCU - Plenário, Relator: Benjamin Zymler) . Dessa forma, a avaliação da responsabilidade da empresa não pode prescindir da prova existente no processo ou para ele carreada. 
30.	Ao não apresentar sua defesa, a ex-prefeita deixou de produzir prova da regular aplicação dos recursos sob sua responsabilidade, em afronta às normas que impõem aos gestores públicos a obrigação legal de, sempre que demandados pelos órgãos de controle, apresentar os documentos que demonstrem a correta utilização das verbas públicas, a exemplo do contido no art. 93 do Decreto-Lei 200/1967: 'Quem quer que utilize dinheiros públicos terá de justificar seu bom e regular emprego na conformidade das leis, regulamentos e normas emanadas das autoridades administrativas competentes.'. Ela deveria comprovar a execução do objeto conforme plano de trabalho do convênio.
31.	Mesmo as alegações de defesa não sendo apresentadas, considerando o princípio da verdade real que rege esta Corte, procurou-se buscar, em manifestações da responsável na fase interna desta Tomada de Contas Especial e/ou neste processo, se havia algum argumento que pudesse ser aproveitado a seu favor. 
32.	Não se verificam argumentos apresentados na fase interna pela responsável que pudessem elidir as irregularidades apontadas.
33.	Tampouco lhe aproveitam os argumentos/elementos apresentados pela outra responsável (citada em solidariedade pelo mesmo débito e irregularidade) , no que concerne às circunstâncias objetivas, com base no art. 161 do Regimento Interno do TCU, adiante analisada. 
34.	Em se tratando de processo em que a parte interessada não se manifestou acerca das irregularidades imputadas, não há elementos para que se possa efetivamente aferir e reconhecer a ocorrência de boa-fé na conduta da responsável, podendo este Tribunal, desde logo, proferir o julgamento de mérito pela irregularidade das contas, conforme os termos dos §§ 2º e 6º do art. 202 do Regimento Interno do TCU. 
35.	Esse entendimento está amparado nos Acórdão 2064/2011-TCU-Primeira Câmara (relator: Ubiratan Aguiar) , 6.182/2011-TCU-1ª Câmara (relator: Weber de Oliveira) , 4.072/2010-TCU-1ª Câmara (Relator: Valmir Campelo) , 1.189/2009-TCU-1ª Câmara (Relator: Marcos Bemquerer) , 731/2008-TCU-Plenário (Relator: Aroldo Cedraz) .
36.	Dessa forma, a responsável Flávia Roberta Cysne Novaes Leite deve ser considerada revel, nos termos do art. 12, §3º, da Lei 8.443/1992, devendo as suas contas serem julgadas irregulares, condenando-a ao débito apurado (solidário com a outra responsável) , sem a aplicação da multa prevista no art. 57 da Lei 8.443/1992, dada a prescrição da pretensão punitiva deste Tribunal no presente feito, como será abordado adiante.
Da defesa da empresa Everest Tecnologia em Serviços Ltda.
37.	A empresa apresentou suas alegações de defesa, juntando em anexo cópia de inúmeros elementos (peças 33-92) . As suas alegações de defesa, que foram sintetizadas na instrução precedente (peça 97) , são reproduzidos a seguir.
11. 	De início, à peça 33, alega ocorrência da decadência da pretensão punitiva pelo transcurso de mais de dez anos entre a data dos serviços e a notificação neste processo.
11.1. 	Deixa consignado 'que o primeiro momento em que a empresa Everest Tecnologia em Serviços foi instada a se manifestar ou, até mesmo, ter ciência de qualquer irregularidade na consecução dos objetos a que fora contratada pela Prefeitura de Mimoso do Sul/ES foi exatamente através do expediente deste Tribunal de Contas, em 13 de agosto de 2018'.
11.2.	 Assevera que o 'Convênio 0675/2005 foi celebrado em 29 de dezembro de 2005 e os serviços foram executados ao longo do ano de 2006. Há um interregno de pouco mais de 12 anos entre os fatos e a notificação encaminhada para a Everest Tecnologia em Serviços'.
11.3.	 A seguir discorre sobre 'a ausência de contraditório e ampla defesa no processo de prestação de contas - Inexistência de manifestação da empresa', na fase interna da TCE.
11.4.	 No mérito, aduz que 'houve atendimento integral do objeto do convênio e contrato - Serviços prestados e executados em conformidade - Impossibilidade de responsabilização' (peça 33, p. 10-12) .
11.5.	 Informa que 'são apresentadas junto da presente defesa administrativa a documentação pertinente aos serviços contratados pela Prefeitura Municipal de Mimoso do Sul/ES e executados pela Everest Tecnologia em Serviços' (juntados às peças 34 a 92) .
11.6.	 Aduz que 'estavam previstos no Plano de Trabalho aprovado pelo Ministério da Integração: estudos geológicos e geotécnicos; estudos cartográficos e topobatimétricos; estudos sedimentológicos; estudos hidrológicos; projeto executivo; estudos de impacto ambiental; especificações técnicas/orçamentação (p. 57, Peça 1) '.
11.7.	 Prossegue afirmando que 'foram entregues à Municipalidade, além daquele constante nas páginas 291/311 da Peça 1, todos os produtos previstos contratualmente, inclusive para fins do Convênio em discussão, notadamente os identificados nos anexos como Estudo Geológico, Geotécnico e Sedimentológico, Estudos Cartográficos e Topobatimétricos, Estudo Hidrológico, Projeto Executivo e Estudo de Impacto Ambiental'.
11.8.	 Ressalta 'a surpresa e aparente ausência de qualquer motivo que teria levado ao Município em não apresentar ao Ministério da Integração Nacional toda a documentação juntada nesta ocasião. Caso o tivesse realizado, provavelmente não teria resultado neste processo de Tomada de Contas Especial'.
11.9.	 Deixa registrado 'que, fosse instada a se manifestar na respectiva fase procedimental conforme explanado em tópico alhures, a Everest Tecnologia em Serviços teria oferecido toda a documentação comprovatória da execução integral dos serviços contratados'.
11.10. 	Prossegue descrevendo que 'o Parecer Técnico PRS - 49/2015/CGAPR, que recomenda a não aprovação da prestação de contas pela ausência de execução física do Convênio 0675/2005, apenas realizou a análise com base na documentação entregue pela Prefeitura, descritos nas páginas 351/352 da Peça 1. É evidente que somente tais documentos não atenderiam ao objeto do contrato e convênio, conforme conclui o responsável técnico do Ministério da Integração'.
11.11.	 Porém, aduz, 'não é este o caso. A empresa executou integralmente o pactuado com o Poder Público, tendo recebido os valores correspondentes pelos itens entregues (todos no anexo desta defesa) . Algumas das previsões do Termo de Referência integram parte dos estudos de maior abrangência, sem implicar em qualquer alegação de ausência de documento ou correlação quantitativa/qualitativa do previsto'.
11.12.	 Assevera que 'sem se realizar qualquer análise do conteúdo de referidos documentos já não se anuncia qualquer dúvida de que absolutamente todos guardam pertinência com o Convênio 0675/2005. Soma-se a isso o fato de que os produtos, em sua matéria, são todos destinados à consecução do objeto contratado e previsto em referido convênio'.
11.13.	 Alega que 'não é crível que se possa sustentar a responsabilidade da Everest Tecnologia em Serviços pela alegada inexistência de prestação de serviços porque isso significa ignorar justamente aquilo que foi entregue à Municipalidade por ocasião do Contrato nº 412/2006 e apresentado nesta ocasião	'.
11.14.	 Finaliza afirmando que 'sob qualquer ótica que queira se analisar o caso para a empresa Everest Tecnologia em Serviços, a conclusão deverá ser a de ausência de responsabilidade pelo eventual julgamento de contas irregular da ex-gestora pública, já que executara integralmente e sem vícios de qualquer natureza os objetos constantes do Termo de Referência do Convênio 0675/2005 e Contrato nº 412/2006'.
11.15.	 Finaliza requerendo 'o conhecimento das presentes alegações de defesa, reconhecendo-se a decadência da pretensão punitiva, nulidade do processo administrativo de prestação de contas e, no mérito, da inexistência de responsabilidade da empresa Everest Tecnologia em Serviços Ltda'.
38.	Os elementos por ela apresentados - relacionados à aceitabilidade do produto objeto do convênio - foram submetidos à análise do Ministério, a partir da diligência mencionada, e a resposta subsidiará a análise da sua defesa. 
Resposta à Diligência
39.	Os elementos juntados aos autos a partir da resposta do MDR são sintetizados a seguir.
39.1.	 Parecer Técnico PRS - 49/2015/CGAPR, de 27/7/2015, que tratou da análise da execução física da prestação de contas final (peça 118, p. 1-10) . Tal documento já constava dos autos (peça 2, p. 20-26) e fundamentou inicialmente a impugnação total das despesas.
39.2.	Despacho, de 26/9/2019 (peça 118, p. 11) , em que a Assessoria Especial de Controle Interno do MDR encaminha a demanda do TCU à Secretaria Nacional de Segurança Hídrica daquela pasta para adoção de providências.
39.3.	Nota Técnica 125/2019/CGAEP, de 19/12/2019 (peça 118, p. 12-14) , elaborada pela Coordenação-Geral de Análise de Estudos e Projetos de Infraestrutura Hídrica, em que se analisou a documentação complementar enviada pelo TCU (peças 33-92) . A análise levou a área técnica do ministério a concluir que a documentação apresentada não detalha o projeto básico, apenas faz um projeto parcial e não coerente com o projeto básico, havendo redução do objeto. Assim, a conclusão foi de que o projeto apresentado atende apenas parcialmente ao objetivo do convênio, tendo sido recomendada a glosa de R$ 128.305,00. Por meio de Despacho (peça 118, p. 15) , aquela área encaminhou a nota técnica ao Departamento de Obras Hídricas para dar prosseguimento à demanda.
39.4.	Despacho, de 14/1/2020 (peça 118, p. 16-17) , em que o Diretor do Departamento de Obras Hídricas da Secretaria Nacional de Segurança Hídrica solicitou àquela Coordenação-Geral esclarecimento quanto à serventia dos produtos parciais, com relação ao projeto/obra que se pretendia. No tocante aos estudos ambientais, solicitou detalhamento do que foi apresentado e qual a serventia, bem como que verificasse se as obras foram executadas e, em caso positivo, se os produtos elaborados foram utilizados, além de prestar esclarecimento sobre a necessidade de ART e aprovação dos produtos.
39.5.	Nota Técnica 6/2020/CGAEP (MDR) /DOH (MDR) /SNSH (MDR) -MDR, de 6/2/2020 (peça 118, p. 18-19) , elaborada pela Coordenação-Geral de Análise de Estudos e Projetos de Infraestrutura Hídrica, visando esclarecer dúvidas evidenciadas no despacho mencionado anteriormente. O entendimento foi, em síntese, que se avaliou o que poderia ser aproveitado da documentação apresentada, para terminar os estudos e projetos previstos no plano de trabalho, e não para a execução das obras. Não se tratou, portanto, de avaliar a serventia da documentação, e sim do seu impacto na prestação de contas. 
39.6.	Nota Técnica 18/2020/CGAEP (MDR) /DOH (MDR) /SNSH (MDR) -MDR, de 13/2/2020 (peça 118, p. 20-22) , elaborada pela Coordenação-Geral de Análise de Estudos e Projetos de Infraestrutura Hídrica, visou resumir as conclusões das duas notas técnicas mencionadas, de modo a prestar informações ao Tribunal. Registrou que o impacto da nova documentação apresentada retificou alguns pontos da análise de prestação de contas anterior, mas só possibilita o aceite de parte das despesas executadas. Informa que os documentos apresentados constituem um alcance apenas parcial do objeto, ao contrário da análise de prestação de contas inicial. Sendo assim, recomendou o aceite parcial de 20% das despesas executadas. O projeto apresentado atende apenas parcialmente ao objetivo do convênio. O desenvolvimento parcial do projeto executivo no trecho a jusante da sede do município não é congruente com o projeto básico, e a documentação apresentada não sana a irregularidade que causou a TCE. O objetivo estimado para os produtos foi de 20%, com exceção do projeto executivo que não detalha o projeto básico, indicando que as despesas no valor de R$ 128.305,00 não deveriam ser aceitas, sob o ponto de vista técnico.
39.7.	Despachos, de 19/2/2020 (peça 118, p. 23-26) , em que o Secretário Nacional de Segurança Hídrica do MDR aprova as notas técnicas supramencionadas, decide aprovar parcialmente a prestação de contas final do convênio, com glosa naquele valor destacado, e sugere à Assessoria Especial de Controle Interno do MDR o encaminhamento desses documentos (Despachos e notas técnicas) ao TCU, a fim de que seja comunicado acerca da decisão tomada.
Análises dos argumentos preliminares
Da Prescrição da Pretensão Punitiva do TCU
40.	Foi arguido pela defesa a ocorrência da prescrição da pretensão de punibilidade do TCU.
41.	Verifica-se que o Acórdão 1441/2016-TCU-Plenário, Relator Ministro Benjamin Zymler, que uniformizou a jurisprudência sobre essa questão, subordinou tal prescrição ao prazo geral indicado no art. 205, do Código Civil, que é de dez anos, contado da data de ocorrência da irregularidade sancionada, nos termos do art. 189, do Código Civil, sendo este prazo interrompido pelo ato que ordenar a citação, a audiência ou a oitiva do responsável.
42.		No caso em exame, ocorreu a prescrição da pretensão punitiva, uma vez que a irregularidade sancionada se deu em 16/8/2007 (data do último pagamento à empresa) e o ato de ordenação da citação foi de 31/5/2018 (peça 15) . 
43.	Logo, assiste razão neste ponto a defesa da empresa, motivo pelo qual se deixa de propor sanção aos responsáveis. 
44.	Saliente-se que a prescrição da pretensão punitiva do TCU não cria óbice à pretensão ressarcitória a cargo do TCU, ou seja, de obter o ressarcimento ao erário do débito apurado nestas contas. Em que pese a prescrição do débito não tenha sido aventada pela defesa, cabe registrar que, conforme tem sido decidido pelos três colegiados desta Corte de Contas, tem prevalecido, ao menos por ora, o entendimento jurisprudencial predominante no TCU de que o débito é imprescritível. Ou seja, tendo em vista que o STF decidiu os embargos de declaração opostos pela Advocacia-Geral da União (AGU) contra a decisão proferida em 17/4/2020 no julgamento do Recurso Extraordinário (RE) 636.886, informando que aquela decisão se refere à fase de execução do Acórdão do TCU, a nova posição do STF sobre prescritibilidade da pretensão de ressarcimento não altera, por ora, entendimento do TCU de que as ações de ressarcimento movidas contra agentes causadores de danos ao erário são imprescritíveis.
Da ausência de contraditório e ampla defesa 
45.	A ausência de contraditório e ampla defesa no processo de prestação de contas na fase interna da TCE foi avocada pela empresa. 
46.	A jurisprudência desta Corte de Contas é de que o direito à ampla defesa e ao contraditório se dá, nos termos do devido processo legal, na fase externa da TCE, que se inicia com a autuação do processo junto ao TCU. Na fase interna da TCE, cuja responsabilidade é da instituição onde os fatos ocorreram, não há litígio ou acusação, mas apenas verificação de fatos e apuração de autoria (cita-se o Acórdão 2437/2015-TCU-Plenário, relatado pela Ministra Ana Arraes) . 
47.	A questão do lapso temporal entre a sua notificação (ocorrida na fase externa) e a irregularidade a ela imputada já foi abordada anteriormente (itens 15-17 desta instrução) , entendendo pela viabilidade do exercício do contraditório e ampla defesa em relação à empresa também, mantendo sua responsabilidade neste feito.
48.	Logo, apenas a preliminar arguida no que tange à prescrição da pretensão punitiva do TCU merece acolhimento, razão pela qual se deixa de propor sanção aos responsáveis. 
Análises dos argumentos de mérito
49.	A partir das análises derradeiras da prestação de contas final do convênio pelo MDR, em especial dos elementos apresentados pela empresa que lhe foram submetidos pelo Tribunal para exame do impacto delas na análise da prestação de contas, o órgão federal concluiu, em síntese, que a documentação apresentada não detalha o projeto básico, apenas faz um projeto parcial e não coerente com o projeto básico, havendo redução do objeto. Foi proposto o aceite de parte dos valores transferidos, e glosa do restante.
50.	Transcrevem-se a seguir trechos das notas técnicas elaboradas pelo MDR, por se tratar de documentos essenciais para a análise da execução física do objeto conveniado:
	Nota Técnica 125/2019 (peça 118, p. 12-14) 
4. RELATÓRIO
4.1. O objeto do convênio seria 'Elaboração dos estudos necessários ao detalhamento do Projeto Básico, elaboração do Projeto Executivo e dos estudos e relatórios de impacto ambiental das obras de macrodrenagem da sede do Município de Mimoso do Sul'. O detalhamento em etapas, não deixa dúvida de que um dos produtos do convênio é o Projeto executivo e não apenas a elaboração de estudos para sua confecção.
4.2. Esses estudos e projetos deveriam cobrir toda a área de contribuição. Entretanto, no documento 66 pág. 1, lê-se 'a administração municipal, considerando a restrita disponibilidade de recursos financeiros, optou por orientar a ação pública e a elaboração dos Projetos de Engenharia e dos Estudos Ambientais para as intervenções de Macrodrenagem no Rio Muqui do Sul, para a área à jusante da sede do município, onde ocorre afunilamento da seção de drenagem que resulta na elevação das águas nos períodos de cheia, com efeitos de remanso sobre a área urbana'. Todavia, nos autos, não se encontra autorização desse Ministério para essa redução de escopo.
4.3. Em ocasião da reprovação da prestação de contas final, foi apresentado o ESTUDO DE ALTERNATIVAS DE CONTROLE DE ENCHENTES DOS CÓRREGOS DA SERRA, SANTA MARTA E BELO MONTE E DO RIO MUQÜI DO SUL, NA ÁREA URBANA DE MIMOSO DO SUL - ES, proposta de anteprojeto das obras de macrodrenagem para controle de enchentes na área urbana da cidade de Mimoso do Sul (ES) , Junho/2005, e não seus estudos de detalhamento necessários para o desenvolvimento do projeto executivo propriamente dito.
4.4. Esses foram apresentados apenas após instauração do processo de TCE. Dessa forma, o documento analisado nessa NT refere-se à essa nova documentação.
4.5. De fato, o documento acima citado (parágrafo 4.3) pode constituir o Projeto Básico a ser detalhado.
4.6. Visando mapear os documentos apresentados, foi elaborada a tabela abaixo, onde se lê nas colunas: a meta, a etapa e sua especificação ao qual o documento se relaciona, conforme plano de trabalho aprovado, o produto esperado, a numeração do Relatório e seus anexos de acordo com a numeração imposta pelo processo de TCE, e as observações relevadas durante sua análise:
Tabela 1: Mapeamento produtos apresentados (Vide documento) 
 (...) 
5. ANÁLISE
5.1. Em primeiro lugar, é evidente que houve uma redução do objeto do convênio, sem prévia manifestação desta Secretaria.
5.2. Só esse fato ensejaria o cancelamento do convênio, por ter utilizado os recursos em desacordo com o PT, conforme cláusula décima, subcláusula única do Termo de Convênio.
5.3. Tem-se que reconhecer, entretanto, que o valor conveniado foi bastante limitado e, aparentemente, não teria sido suficiente para elaborar o projeto executivo da intervenção no inteiro trecho de rio previsto.
5.4. Todavia, mesmo admitindo essa redução de escopo, há incongruências no desenvolvimento do estudo, ou esse não é bem explicado.
5.5. Por ser um detalhamento de um projeto básico, que incluía muitas intervenções, deveriam estar presentes vários hidrogramas, um para cada exutório das sub-bacias, efetuando a dicretização da bacia, para que se pudessem somar os hidrogramas dos canais afluentes e, somando-os, obter-se o hidrograma do trecho em questão. Aliás, essa atividade deveria ter sido já desenvolvida no projeto básico.
5.6. Em vez disso, o projeto do trecho em questão não leva em consideração as outras medidas previstas a montante pelo projeto básico. Isso faz com que perca de significado o projeto executivo, uma vez que esse deveria detalhar o projeto básico, e não simplesmente desconsiderá-lo e supor que nenhuma intervenção fosse prevista.
5.7. Sem entrar na exatidão dos cálculos, o estudo hidrológico faz uso de metodologias comumente adotadas em estudos desse tipo. Todavia, descreve genericamente os parâmetros utilizados, sem demonstrar a aplicação das fórmulas ao caso específico. Por exemplo, não foi encontrado o Tempo de Retorno e histograma da tormenta de projeto.
5.8. O método utilizado para o dimensionamento dos canais é próprio para canais com escoamento uniforme e permanente. Nesse caso deveria ser estudada a propagação de vazões em rios com métodos próprios, tais como o de Muskingam-Cunge.
5.9. Todavia, alguns estudos podem ser considerados como satisfatórios, apesar de apenas parcialmente, por ter interessado aproximadamente 20% do comprimento dos cursos d´água que ameaçam a cidade, para o alcance dos objetivos do convênio.
5.10. Pelos motivos acima citado, entende-se que o projeto executivo não possa ser aproveitado, mesmo que parcialmente.
5.11. Tendo como base os critérios acima, é possível estimar o valor a ser glosado, conforme tabela abaixo.
Tabela 2: Valores da Glosa (Vide documento) 
 (...) 
6. CONCLUSÃO
6.1 O projeto apresentado atende apenas parcialmente ao objetivo do convênio.
6.2 O desenvolvimento parcial do projeto executivo no trecho a jusante da sede do município não é congruente com o projeto básico e a documentação apresentada não sana a irregularidade que causou a TCE.
6.3 Estima-se que o objetivo para os produtos tenha sido de 20%, com exceção do projeto executivo que não detalha o projeto básico, conforme previsto.
6.4 Recomenda-se a glosa de R$ 128.305,00, conforme tabela 2 acima. (Grifos acrescidos; negritos originais) 
	Nota Técnica 6/2020/CGAEP (peça 118, p. 18-19) 
3. RELATÓRIO
3.1. O despacho em pauta concorda parcialmente com a NT 1577678, concordando que 'o convenente não executou o objeto em sua totalidade', sugerindo que em vez de tentar executar todos os produtos teria se concentrado na elaboração de alguns documentos parciais que poderiam ter proporcionado a sucessiva elaboração do projeto executivo (parágrafo 5) . Todavia, no parágrafo 7 esclarece dúvida quanto à serventia dos estudos realizados visando a execução da obra, salientando que não foram apresentados as ARTs e o aceite da documentação que foi encaminhada para análise.
3.2. Solicita, por último, que seja verificado se a obras foram executadas, se os produtos do convênio foram utilizados e sobre a necessidade de ART e aprovação dos produtos por parte do convenente.
4. ANÁLISE
4.1. Conforme já salientado na NT 1577678, houve uma redução do objeto do convênio, sem prévia manifestação desta Secretaria. Concorda-se com as observações do despacho, mas entende-se que fujam do foco da análise.
4.2. De fato, o TCU pede apenas que se informe sobre o resultado do impacto de tal documentação na análise da prestação de contas.
4.3. Sob esse comando foi elaborada a NT 1577678. Isso é, o analista, analisou a documentação como se essa documentação tivesse sido apresentada na hora da prestação de contas final no lugar de a equivocada. Somente dessa forma, é possível analisar seu impacto na prestação de contas.
4.4. Não se trata, portanto, de avaliar a serventia da documentação, e sim do seu impacto na prestação de contas. Para esclarecer esse conceito recorre-se a um exemplo. Suponhamos que a documentação que agora está sendo analisada tivesse sido apresentada de forma impecável, entretanto um terremoto tivesse desconfigurado a morfologia da área, as contas deveriam ser reprovadas? A resposta é óbvia e, com certeza, negativa.
4.5. Assim o analista avaliou o que poderia ser aproveitado da documentação apresentada, para terminar os estudos e projetos previstos no plano de trabalho e não para a execução das obras.
4.6. Eventual serventia dos estudos realizados poderá ser demonstrada pelo convenente dentro dos autos, uma vez que não está sendo solicitada pelo TCU a análise da documentação sob esse ponto de vista.
4.7. A ausência de ART e aceite por parte do convenente é fato que foi salientado na NT, entretanto entendeu-se ser apenas falha formal, não suficiente para anular o impacto da documentação em análise na prestação de contas.
4.8. Sob esse ponto de vista parece não ser necessário solicitar o status de eventuais obras em andamento e eventual utilização da documentação apresentada, fato que com certeza impediria a observância dos prazos estipulados pelo TCU, mesmo com a prorrogação solicitada.
4.9. Por último, cabe relembrar que o valor aceito é de pequena monta e pelo princípio da eficiência administrativa, deve-se manter em mente que o custo da manutenção desse processo pode implicar custos para a administração maiores do que eventual ressarcimento aos cofres públicos.
5. CONCLUSÃO
5.1. Com os esclarecimentos acima prestado, recomenda-se retornar o processo à DOH, mantendo o entendimento da NT 1577678.
51.	O intento da demanda do TCU ao MDR foi de que os elementos apresentados pela empresa (peças 34-92, após sua citação) , no intuito de demonstrar que o objeto fora executado em conformidade com o plano de trabalho, fossem analisados quanto à aceitabilidade técnica do produto.
52.	O objeto do convênio era a 'Elaboração dos estudos necessários ao detalhamento do Projeto Básico, elaboração do Projeto Executivo e dos estudos e relatórios de impacto ambiental das obras de macrodrenagem da sede do Município'. A tabela a seguir retrata as ações pactuadas:
	Meta 1: Detalhamento do Projeto Básico de Macrodrenagem do Município

	Etapa/ Especificação
	Produtos Esperados
	Valores (R$) 
Conveniado 

	1 Estudos geológicos geotécnicos
	Relatório de caracterização Geológica, Geotécnica e Sedimentológica incluindo o Laudo da Análise Granulométrica, Laudo do Teste de Toxicidade
do Lixiviado e de seleção de áreas para bota-foras.
	16.000,00

	2 Estudos cartográficos e topobatimétricos
	Acervo fotográfico e cópia dos processos porventura em curso, representação da base cartográfica, produção de mapas, cartas e plantas topográficas cadastrais e batimétricas, relatórios de coordenadas e altitudes dos marcos de apoio básico, perfis longitudinais e seções transversais do terreno natural.
	35.175,00

	3 Estudos sedimentológicos
	Estão incluídos no produto esperado para a Etapa 1. 
	29.325,00

	4 Estudos hidrológicos 
	Relatório de Dimensionamento hidráulico de canais e galerias. 
	11.000,00

	5 Projeto Executivo
	Projeto executivo da obra contemplando: Memorial descritivo, Mapas, Cartas, Plantas, Perfis, Seções, Arranjos Fotográficos, Ilustrações, Gráficos, Figuras, Desenhos, Planilha Orçamentária, Planilhas de Composição de Custos, Cronograma Físico-Financeiro das Obras, Termos de Referência e Especificações Técnicas para o processo de contratação das obras.
	58.125,00

	6 Estudos de Impacto Ambiental 
	Licença ou Autorização Ambiental
	7.500,00

	7 Especificações Técnicas / Orçamentação
	Estão inclusos no produto esperado para a Etapa 5. 
	9.475,00

		Total
	166.600,00

	Nota: R$ 150 mil foram oriundos de recursos federais, tendo sido devolvidos R$ 3.781,71, conforme instrução de citação (peça 6) .
53.	Como se percebe das análises do órgão, houve a execução parcial do objeto, tendo sido impugnados apenas os valores correspondentes à parcela não executada. 
54.	A parcela considerada executada refere-se a um projeto parcial e não coerente com o projeto básico, este não foi detalhado. O projeto executivo não poderia ser aproveitado, mesmo que parcialmente. Os estudos e projetos deveriam cobrir toda a área de contribuição, mas não foi o caso. Restou evidente que houve uma redução do objeto do convênio. A análise concluiu que os valores dessa parcela poderiam ser acatados, ou seja, a considerou útil, sob o fundamento de que a documentação poderia servir para terminar os estudos e projetos previstos no plano de trabalho e não para a execução das obras.
55.	Em que pese haja certa razoabilidade na fundamentação do órgão, não se pode olvidar que o benefício dessa parcela seria apenas potencial, uma vez que os produtos esperados - projetos básico e executivo - não foram ofertados à municipalidade, apenas um projeto parcial e que não detalhou o projeto básico, tampouco apresentou aderência a ele, conforme a análise do Ministério.
56.	Rechaça-se a posição do Ministério, de considerar o projeto parcial apresentado como passível de aprovação, pois a simples possibilidade de aproveitamento futuro da parcela executada (desse projeto) , por se tratar de mera hipótese, não de benefício efetivo, não permite abater seu valor do débito apurado, conforme a mansa jurisprudência exemplificada neste trecho do Voto do Acórdão 8002/2020-TCU-Segunda Câmara:
Quando a parcela executada do convênio não for suficiente para o atingimento, ainda que parcial, dos objetivos do ajuste, sem quaisquer benefícios à sociedade, a possibilidade de aproveitamento do que já foi executado em eventual retomada das obras, por se tratar de mera hipótese, não de benefício efetivo, não enseja o correspondente abatimento no valor do débito apurado. (Acórdão 11571/2018-TCU-Primeira Câmara, de relatoria do Ministro Benjamin Zymler, constante da Jurisprudência Selecionada) 
57.	Como essa parcela executada (projeto parcial e não coerente com o projeto básico) não possui prestabilidade, ou seja, não possui benefício efetivo, devem ser glosados os valores correspondentes, ao contrário do entendimento do órgão. 
58.	Com efeito, entende-se que a parcela acatada pelo órgão, mesmo que de pequena monta (em torno de R$ 20 mil, resultante de 20% do montante das despesas executadas com exceção da parcela relativa ao projeto executivo - em torno de R$ 108 mil) , não deve ser considerada como parcela útil ou com serventia/prestabilidade. Mantém-se, pois, o débito total apurado e citado solidariamente. 
59.	Os argumentos de mérito da defesa, portanto, não merecem prosperar. Ao contrário do que asseverou, não se comprovou o atendimento integral do objeto do convênio, pois os elementos apresentados não se prestam para tal desiderato, conforme análise do Ministério.
60.	Dessa forma, propõe-se que a ex-gestora municipal e a empresa contratada e beneficiária dos pagamentos custeados com recursos do convênio tenham suas contas julgadas irregulares e sejam condenadas solidariamente pelo débito de R$ 146.128,29 (valor original) , em 16/8/2007.
Análise da boa-fé
61.	De acordo com os precedentes desta Corte de Contas, mais precisamente nos termos do Acórdão 1894/2018-TCU-Segunda Câmara, da relatoria do Ministro Augusto Nardes, dentre outros, 'a boa-fé deve ser aferida objetivamente, sendo necessário constatar algum ato ou fato capaz de caracterizar a conduta zelosa e diligente do responsável, mediante prova nos autos'. Em outro julgado, Acórdão 7936/2018-TCU-Segunda Câmara, da relatoria do Ministro Augusto Sherman, foi estabelecido que 'a análise da conduta é feita sob o ponto de vista objetivo, sem que seja necessária a comprovação de má-fé (dolo) , mas apenas da ausência de boa-fé objetiva, para a responsabilização do agente'. 
62.	A boa-fé não pode ser presumida ou acatada a partir de mera alegação, devendo ser demonstrada e comprovada a partir dos elementos que integram os autos, corroborada em contexto fático propício ao reconhecimento dessa condição em favor do responsável.
63.	Nesse contexto, e após o exame dos elementos apresentados como alegações de defesa, não há como vislumbrar boa-fé na conduta da responsável, já que não foram noticiados atos ou fatos atenuantes que pudessem demonstrar uma atitude zelosa e diligente da responsável na gestão da coisa pública. Ao receber pagamentos custeados por valores provenientes do Convênio 675/2005, a empresa deveria comprovar a execução dos serviços pactuados no contrato, conforme plano de trabalho, o que não ocorreu.
64.	Tendo em vista que não constam dos autos elementos que permitam reconhecer a sua boa-fé, propõe-se a rejeição das suas alegações de defesa e que as suas contas sejam julgadas irregulares, nos termos do art. 202, § 6º, do Regimento Interno do TCU, com a imputação do débito apurado, sem a aplicação da multa prevista no art. 57 da Lei 8.443/1992.
Prescrição da Pretensão Punitiva
65.		A análise sobre o assunto já foi discorrida anteriormente nesta instrução (itens 41-43) .
CONCLUSÃO
66.				Em face da análise promovida na seção 'Exame Técnico', verifica-se que persiste a irregularidade tratada no processo, de não comprovação da execução do objeto do Convênio 675/2005 ou não execução dos serviços pactuados no contrato celebrado entre a empresa e o município para execução daquele objeto, pelos motivos expostos nesta instrução.
67.	A ex-prefeita, instada a se manifestar, optou pelo silêncio, configurando a sua revelia, nos termos do § 3º, do art. 12, da Lei 8.443/1992. 
68.	As alegações de defesa da empresa não lograram êxito em elidir a irregularidade, mas devem ser parcialmente rejeitadas, porquanto lhe assisti razão no que tange à prescrição da pretensão punitiva, motivo pelo qual se deixa de propor a multa às responsáveis. 
69.	Tendo em vista que não constam dos autos elementos que permitam reconhecer a boa-fé das responsáveis, sugere-se que as suas contas sejam julgadas irregulares, nos termos do art. 202, § 6º, do Regimento Interno do TCU, com a imputação do débito solidário, atualizado monetariamente e acrescido de juros de mora, nos termos do art. 202, §1º do Regimento Interno do TCU, descontado o valor eventualmente recolhido, sem a aplicação da multa prevista no art. 57 da Lei 8.443/1992. 
70.	Por fim, como não houve elementos que pudessem modificar o entendimento acerca das irregularidades em apuração, mantém-se a matriz de responsabilização presente no processo, nos termos indicados no anexo desta instrução.
PROPOSTA DE ENCAMINHAMENTO
71.		Ante o exposto, submetem-se os autos à apreciação superior, para envio ao Ministério Público junto ao TCU, e posterior encaminhamento ao Gabinete do Exmo. Sr. Ministro-Relator Augusto Sherman Cavalcanti, com a seguinte proposta:
71.1.		considerar revel Flávia Roberta Cysne Novaes Leite (CPF XXX.011.107-XX) , para todos os efeitos, dando-se prosseguimento ao processo, com fulcro no art. 12, § 3º, da Lei 8.443/1992;
71.2.	rejeitar parcialmente as alegações de defesa apresentadas por Everest Tecnologia em Serviços Ltda. (CNPJ 13.947.569/0001-00) ;
71.3.		julgar irregulares, nos termos dos arts. 1º, inciso I, 16, inciso III, alínea 'c', 19, caput, e 23, inciso III, da Lei 8.443/1992 c/c os arts. 1º, inciso I, e 209, incisos II e III, do Regimento Interno do TCU, as contas de Flávia Roberta Cysne Novaes Leite (CPF XXX.011.107-XX) e Everest Tecnologia em Serviços Ltda. (CNPJ 13.947.569/0001-00) , condenando-as, solidariamente, ao pagamento da importância a seguir especificada, atualizada monetariamente e acrescida dos juros de mora, calculada a partir da data discriminada até a data da efetiva quitação do débito, fixando-lhes o prazo de quinze dias, para que comprovem, perante o Tribunal, o recolhimento das referidas quantias aos cofres do Tesouro Nacional, nos termos do art. 23, inciso III, alínea 'a', da citada lei, c/c o art. 214, inciso III, alínea 'a', do Regimento Interno do TCU.
	Data de ocorrência
	Valor histórico (R$) 

	16/8/2007
	146.128,29

                   Valor atualizado do débito (com juros) em 23/2/2022: R$ 336.029,09 (peça 119) 
71.4.	autorizar, desde logo, nos termos do art. 28, inciso II, da Lei 8.443/1992, a cobrança judicial da dívida, caso não atendidas as notificações;
71.5.		autorizar, desde logo, o pagamento da dívida em até 36 (trinta e seis) parcelas mensais e consecutivas, nos termos do art. 217 do Regimento Interno, caso solicitado pelas responsáveis, fixando-se o vencimento da primeira parcela em quinze dias, a contar do recebimento da notificação, e o das demais a cada trinta dias, devendo incidir sobre cada parcela, os encargos legais devidos, na forma prevista na legislação em vigor;
71.6.		alertar as responsáveis de que a falta de comprovação do recolhimento de qualquer parcela importará o vencimento antecipado do saldo devedor, nos termos do § 2º do art. 217 do Regimento Interno deste Tribunal;
71.7.	encaminhar cópia do Acórdão que vier a ser proferido, bem como do relatório e do voto que o fundamentam, ao Procurador-Chefe da Procuradoria da República do Espirito Santo, para a adoção das medidas que entender cabíveis, em conformidade com o art. 16, § 3º, da Lei 8.443/1992 c/c o art. 209, § 7º, do Regimento Interno do TCU, informando-lhe que o inteiro teor da deliberação pode ser consultado no endereço www.tcu.gov.br/acordaos;
71.8.	encaminhar cópia do Acórdão que vier a ser proferido ao Ministério do Desenvolvimento Regional e às responsáveis, para ciência, informando que a presente deliberação, acompanhada do Relatório e do Voto que a fundamenta, está disponível para a consulta no endereço www.tcu.gov.br/acordaos, além de esclarecer que, caso requerido, o TCU poderá fornecer sem custos as correspondentes cópias, de forma impressa."
2.	Enfim, o Parecer do MP/TCU (peça 123) :
"Trata-se de Tomada de Contas Especial instaurada pelo Ministério da Integração Nacional - MI (atual Ministério do Desenvolvimento Regional - MDR) , em razão da não consecução dos objetivos pactuados no Convênio 675/2005 (Siafi 555792; peça 1, p. 77-83) , celebrado com o Município de Mimoso do Sul/ES por intermédio da Secretaria de Infraestrutura Hídrica, referente à "elaboração dos estudos necessários ao detalhamento do projeto básico, elaboração do projeto executivo e dos estudos e relatórios de impacto ambiental das obras de macrodrenagem da sede do município".
2.	Para a realização do ajuste, foram previstos R$¿166.600,00, dos quais R$ 150.000,00 repassados pelo concedente e R$ 16.600,00 a título de contrapartida municipal. Os recursos federais foram integralmente repassados em 23/5/2006 (peça 1, p. 113-114) . A vigência do ajuste se deu de 5/1/2006 a 16/8/2007 (peça 1, p. 178-180) e a prestação de contas final foi apresentada em 20/9/2007 (peça 1, p. 186-286) .
3.	Após análises, foi emitido parecer pela não aprovação da execução física do objeto, impugnando o valor total repassado (peça 2, p. 20-26 e 72-75) . Esgotadas as medidas administrativas pertinentes, mediante notificação da ex-prefeita Flávia Roberta Cysne Novaes Rangel (peça 2, p. 84-85) , as pendências não foram saneadas e os valores não foram restituídos, instaurando-se a presente TCE (peça 2, p. 80-86) .
4.	Ingressos os autos neste TCU, a SecexTCE corroborou o entendimento do tomador de contas, de que os produtos entregues não se mostraram compatíveis com os previstos no plano de trabalho aprovado e no Termo de Referência do processo de contratação dos serviços, que deveriam contemplar: estudos geológicos e geotécnicos, estudos cartográficos e topobatimétricos, estudos sedimentológicos, estudos hidrológicos, projeto executivo, EIA/RIMA, e especificações técnicas e orçamentos (peça 1, p. 34 e 43-50) .
5.	Assim, foi proposta a citação da ex-prefeita, pela não comprovação da execução das metas pactuadas no convênio, bem como da empresa contratada, Everest Tecnologia em Serviços Ltda., por receber valores provenientes do convênio sem que fosse comprovada a execução dos serviços pactuados no contrato (peça 6) .
6.	Regularmente citadas (peças 22-31, 94 e 95) , apenas a empresa compareceu aos autos, informando que nem todos os produtos elaborados tinham sido apresentados ao concedente, e complementando-os, conforme documentos juntados às peças 34 a 92.
7.	Em nova instrução (peça 97) , a unidade técnica sugeriu que os referidos documentos fossem submetidos ao exame do ministério concedente, por meio de diligência, e reavaliou a responsabilidade da empresa Everest, concluindo que sua defesa nestes autos estaria prejudicada, especialmente em razão de não ter sido notificada na fase interna da TCE, configurando-se intervalo superior a dez anos desde que os serviços foram executados, em 2006, até o recebimento do ofício de notificação da citação, em 13/8/2018 (peça 27) .
8.	Por meio de despacho à peça 102, Vossa Excelência acolheu a proposta de diligência, a fim de que o ente repassador analisasse o conteúdo técnico dos documentos juntados aos autos pela defesa da Everest Tecnologia em Serviços Ltda. (peças 33 a 92) . De outra sorte, divergiu da exclusão da responsabilidade da empresa naquele momento, observando que, apesar do tempo decorrido, a responsável não se esquivou de manifestar-se nos autos, acostando farta documentação relacionada aos serviços prestados.
9.	Em atenção à diligência deste TCU, a análise da prestação de contas final do convênio pela Secretaria Nacional de Segurança Hídrica do MDR, em especial dos elementos apresentados pela empresa, concluiu que, a despeito da realização de alguns dos estudos previstos, a documentação apresentada resultou em um projeto parcial e não coerente com o projeto básico, havendo redução do objeto. Diante disso, foi proposta a glosa da maior parte dos valores transferidos:
6.1 O projeto apresentado atende apenas parcialmente ao objetivo do convênio.
6.2 O desenvolvimento parcial do projeto executivo no trecho a jusante da sede do município não é congruente com o projeto básico e a documentação apresentada não sana a irregularidade que causou a TCE.
6.3 Estima-se que o objetivo para os produtos tenha sido de 20%, com exceção do projeto executivo que não detalha o projeto básico, conforme previsto.
6.4 Recomenda-se a glosa de R$ 128.305,00, conforme tabela 2 acima. (Peça 118, p. 12-14.) 
10.	A unidade técnica observou que o benefício decorrente dos itens aceitos pelo Ministério seria apenas potencial, uma vez que os produtos esperados - detalhamento do projeto básico e elaboração do projeto executivo - não foram ofertados à municipalidade. Assim, como a referida parcela não se mostrou útil, ou seja, não contribuiu efetivamente para o atingimento da finalidade do convênio, opinou pela manutenção do débito total apurado.
11.	Diante disso, e tendo concluído que as demais alegações de defesa da empresa não lograram êxito em elidir a irregularidade, assistindo-lhe razão somente no que tange à prescrição da pretensão punitiva (segundo o Acórdão 1441/2016-TCU-Plenário; peça 120, p. 11) , foi apresentada proposta de encaminhamento nos seguintes termos:
71.1	considerar revel Flávia Roberta Cysne Novaes Leite (...) , para todos os efeitos, dando-se prosseguimento ao processo, com fulcro no art. 12, § 3º, da Lei 8.443/1992;
71.2	rejeitar parcialmente as alegações de defesa apresentadas por Everest Tecnologia em Serviços Ltda. (...) ;
71.3	julgar irregulares, nos termos dos arts. 1º, inciso I, 16, inciso III, alínea "c", 19, caput, e 23, inciso III, da Lei 8.443/1992 c/c os arts. 1º, inciso I, e 209, incisos II e III, do Regimento Interno do TCU, as contas de Flávia Roberta Cysne Novaes Leite (...) e Everest Tecnologia em Serviços Ltda. (...) , condenando-as, solidariamente, ao pagamento da importância a seguir especificada [grifei], atualizada monetariamente e acrescida dos juros de mora, calculada a partir da data discriminada até a data da efetiva quitação do débito, fixando-lhes o prazo de quinze dias, para que comprovem, perante o Tribunal, o recolhimento das referidas quantias aos cofres do Tesouro Nacional, nos termos do art. 23, inciso III, alínea "a", da citada lei, c/c o art. 214, inciso III, alínea "a", do Regimento Interno do TCU.
	Data de ocorrência
	Valor histórico (R$) 

	16/8/2007
	146.128,29

II
12.	Com razão, a frustração dos objetivos pactuados no convênio impõe a cobrança de débito integral do gestor convenente, neste caso representado pela ex-prefeita Flávia Roberta Cysne Novaes Leite (mandato 2005 a 2008) , que geriu a totalidade dos recursos repassados (pagamentos efetuados entre 18/12/2006 e 16/8/2007; peça 1, p. 192) . Em relação à empresa executora, convém ponderar que esta tem direito a receber pagamentos proporcionais ao volume de serviços executados/entregues, desde que estes estejam em consonância com as especificações e padrões de qualidade estabelecidos no termo contratual:
No caso de execução parcial do objeto do convênio, sem alcance dos seus objetivos, o gestor convenente responde pelo total dos recursos repassados. A empresa contratada, por outro lado, somente deve ressarcir ao erário o montante correspondente ao valor recebido e não executado, porquanto ela não tem a responsabilidade de assegurar o cumprimento dos objetivos do convênio, mas de realizar a obra. Havendo a empreiteira executado serviços para os quais foi contratada, deve receber a respectiva remuneração. (Enunciado do Acórdão 15251/2021-TCU-Segunda Câmara, conforme Jurisprudência Selecionada do TCU.) 
A empresa contratada pelo convenente não está juridicamente vinculada aos termos do convênio, e sim ao contrato administrativo firmado para prestação dos serviços ou execução do empreendimento. Ela não tem a obrigação de assegurar o cumprimento dos objetivos do convênio, mas de realizar e entregar o objeto acordado no contrato, podendo ser responsabilizada somente se for comprovado que deixou de executar serviços em face de valores recebidos para tanto. (Enunciado do Acórdão 6186/2020-TCU-Segunda Câmara, conforme Jurisprudência Selecionada do TCU.) 
13.	Ao confrontar os documentos técnicos encaminhados pela Everest Tecnologia em Serviços Ltda. com o Termo de Referência que integrou o contrato celebrado (compatível com o plano de trabalho do convênio em tela; peça 1, p. 43-50, 243 e 339) , mesmo levando em conta as ressalvas relacionadas à metodologia e à redução do escopo, a Secretaria Nacional de Segurança Hídrica do MDR concluiu que houve a execução de cerca de 20% dos serviços pactuados (Nota Técnica 125/2019; peça 118, p. 13) , e os pagamentos correspondentes foram considerados regulares:
3. O DOH, por meio da Nota Técnica nº 125/2019/CGAEP/DOH/SNSH/MDR (SEI nº 1577678) , complementada pela Nota Técnica nº 6/2020/CGAEP/DOH/SNSH/MDR (SEI nº 1722180) , procedeu-se a reanálise, sob o ponto de vista estritamente técnico, da prestação de contas final, concluindo-se pela recomendação de glosa de R$ 128.305,00 (cento e vinte e oito mil trezentos e cinco reais) .
4. Foi elaborada ainda a Nota Técnica nº 18/2020/CGAEP/DOH/SNSH/MDR (SEI nº 1745657) a fim de resumir as informações das análises realizadas, de forma a subsidiar elaboração de resposta a ser encaminhada ao TCU. 
5. Dessa forma, aprovo as Notas Técnicas supramencionadas e DECIDO: 
I - Aprovar parcialmente a prestação de contas final do Convênio nº 0675/2005, com glosa de R$ 128.305,00 (cento e vinte e oito mil trezentos e cinco reais) . (Grifei; peça 118, p. 23.) 
14.	Assim, a parcela referente ao pagamento à que a empresa fez jus não deve compor o débito que lhe será imputado em solidariedade com a gestora municipal.
III
15.	Observa-se que os R$ 165.652,50 pagos à empresa contratada foram provenientes do repasse original (R$ 150.000,00) e dos rendimentos auferidos no período (R$ 19.472,00) , conforme consta do demonstrativo encaminhado na prestação de contas (peça 1, p. 191; e peça 118, p. 8) . Desse total, a glosa de R$ 128.305,00 indicada na nota técnica da Secretaria Nacional de Segurança Hídrica corresponde à parcela do débito imputável à empresa em solidariedade com a ex-prefeita, restando R$ 37.347,50 referentes aos serviços executados no âmbito do contrato da Everest, mas que não contribuíram efetivamente para o atingimento dos objetivos pactuados no Convênio 675/2005, cuja recomposição deve recair exclusivamente sobre a gestora municipal.
16.	Contudo, por ocasião das citações, o rendimento da aplicação financeira não foi considerado na totalização do débito. O valor de R$ 146.128,29 indicado pela SecexTCE corresponde aos R$ 150 mil oriundos de recursos federais, abatidos do saldo devolvido, de R$ 3.781,71 (peça 6, p. 2) .
17.	Como a diferença entre o total pago e o valor do débito indicado nas citações é de pequena monta, e favorece os responsáveis, considero que se possa prosseguir com o julgamento de mérito considerando o débito total de R$ 146.128,29 (valor histórico) , evitando-se nova rodada de citações.
18.	Ante o exposto, este representante do Ministério Público de Contas manifesta-se essencialmente de acordo com a proposta de encaminhamento à peça 120, sugerindo que a tabela de débito do item 71.3 seja ajustada conforme segue:
	Data de ocorrência
	Valor histórico (R$) 
	Responsável (is) 

	16/8/2007 
	37.347,50
	Flávia Roberta Cysne Novaes Leite

	16/8/2007
	108.780,79
	Flávia Roberta Cysne Novaes Leite em solidariedade com Everest Tecnologia em Serviços Ltda.

"
	É o relatório.

Livia Dalla Bernardina Abreu (OAB/ES 22.420) e outros, representando Everest Tecnologia em Serviços Ltda.

Subprocurador-Geral Paulo Soares Bugarin.

TOMADA DE CONTAS ESPECIAL. NÃO CONSECUÇÃO DOS OBJETIVOS PACTUADOS. PROJETO INCOMPLETO. CITAÇÃO. REVELIA DA EX-PREFEITA. PRESCRIÇÃO DA PRETENSÃO PUNITIVA E DE RESSARCIMENTO.

TOMADA DE CONTAS ESPECIAL (TCE)

Secretaria de Controle Externo de Tomada de Contas Especial (SecexTCE).

Cuidam os autos de tomada de contas especial instaurada pelo então Ministério da Integração Nacional/MI, em razão da não consecução dos objetivos pactuados do Convênio 0675/2005, Siafi 555792, celebrado com o Município de Mimoso do Sul/ES, tendo por objeto "a elaboração dos estudos necessários ao detalhamento do projeto básico, elaboração do projeto executivo e dos estudos e relatórios de impacto ambiental das obras de macrodrenagem da sede do município", referentes à "canalização do córrego Mimoso do Sul", com vigência estipulada para o período de 5/1/2006 a 16/8/2007. 
O convênio foi celebrado em 23/12/2005, tendo sido previstos recursos no valor de R$ 166.600,00, dos quais R$ 150.000,00 seriam provenientes do Orçamento Geral da União e R$ 16.600,00 corresponderiam à contrapartida municipal. Os recursos federais foram integralmente repassados em 23/5/2006 (peça 1, p. 113) 
Para consecução do objeto, a comuna contratou a empresa Everest Tecnologia em Serviços Ltda., CNPJ 13.947.569/0001-00, pelo valor de R$ 165.652,50 (peça 1, p. 243-245) . A gestora apresentou prestação de contas final em 20/9/2007 (peça 1, p. 186-286) .
Após a emissão de relatório de "vistoria" técnica (peça 1, p. 300-301) , de parecer técnico (peça 2, p. 20-26) e parecer financeiro (peça 2, p. 72-76) , o Ministério emitiu o relatório do tomador de contas especial (peça 2, p. 80-87) , concluindo pela realização de "glosa técnica integral" em razão da "não aprovação do Objeto pactuado e a não apresentação completa da Prestação de Contas Final". 
Para o ente repassador os estudos contratados da empresa "não guardam, em termos quantitativos e qualitativos, compatibilidade com os produtos relacionados no Termo de Referência e Plano de Trabalho" (peça 2, p. 25) .
Já no âmbito do TCU, foi promovida a citação da ex-prefeita (gestões 2005-2008 e 2013-2016 - peça 2, p. 75) , Sra. Flávia Roberta Cysne Novaes Leite, e da empresa contratada.
Embora regularmente citadas (peças 22-31, 94 e 95) , apenas a empresa compareceu aos autos, informando que nem todos os produtos elaborados tinham sido apresentados ao concedente, tendo enviado novos documentos às peças 34 a 92, a título de complementação.
Em nova instrução (peça 97) , a unidade técnica sugeriu que os referidos documentos fossem submetidos ao exame do Ministério concedente, por meio de diligência, e reavaliou a responsabilidade da empresa Everest, concluindo que sua defesa nestes autos estaria prejudicada, especialmente em razão de não ter sido notificada na fase interna da TCE, configurando-se intervalo superior a dez anos desde que os serviços foram executados, em 2006, até o recebimento do ofício de notificação da citação, em 13/8/2018 (peça 27) .
Por meio do Despacho de peça 102, acolhi a proposta de diligência, a fim de que o ente repassador analisasse o conteúdo técnico dos documentos juntados aos autos pela defesa da Everest Tecnologia em Serviços Ltda. (peças 33 a 92) , embora tenha divergido da exclusão da responsabilidade da empresa naquele momento, observando que, apesar do tempo decorrido, a responsável não se esquivou de manifestar-se nos autos, acostando farta documentação relacionada aos serviços prestados.
Em atenção à diligência, a Secretaria Nacional de Segurança Hídrica do Ministério do Desenvolvimento Regional (MDR) examinou os elementos apresentados pela empresa, tendo concluído que, a despeito da realização de alguns dos estudos previstos, a documentação apresentada resultou em um projeto parcial e não coerente com o projeto básico, havendo redução do objeto (peça 118) , propondo a glosa da maior parte dos valores transferidos (peça 118, p. 12-14) mediante as seguintes conclusões:
6.1 O projeto apresentado atende apenas parcialmente ao objetivo do convênio.
6.2 O desenvolvimento parcial do projeto executivo no trecho a jusante da sede do município não é congruente com o projeto básico e a documentação apresentada não sana a irregularidade que causou a TCE.
6.3 Estima-se que o objetivo para os produtos tenha sido de 20%, com exceção do projeto executivo que não detalha o projeto básico, conforme previsto.
6.4 Recomenda-se a glosa de R$ 128.305,00, conforme tabela 2 acima. - g.n.
A Secex-TCE observou, em sua derradeira instrução, que o benefício decorrente dos itens aceitos pelo Ministério seria apenas potencial, uma vez que os produtos esperados - detalhamento do projeto básico e elaboração do projeto executivo - não chegaram a ser ofertados à municipalidade (peça 120, p. 15, item 55) . Dessa forma, considerando-se que a referida parcela não se mostrou útil, não contribuindo efetivamente para o atingimento da finalidade do convênio, concluiu pela manutenção do débito total apurado, à cifra de R$ 146.128,29, em valores históricos.
Diante disso, e tendo concluído que as demais alegações de defesa da empresa não lograram êxito em elidir a irregularidade, a Secex-TCE apresentou proposta de encaminhamento pela irregularidade das contas com a condenação solidária da ex-prefeita e da empresa, pelo valor total apurado. 
O MP/TCU, a seu turno, embora esteja essencialmente de acordo com a proposta instrutória, pondera que não deve recair sobre a empresa o débito referente à parcela executada pela empresa acatada pelo ente repassador - isto é, 20% dos serviços pactuados. 
Além disso, o MP/TCU destaca que, embora tenha sido paga à empresa a cifra de R$ 165.652,50 (provenientes do repasse original de R$ 150.000,00 e dos rendimentos auferidos no período R$ 19.472,00) , por ocasião das citações o rendimento da aplicação financeira não foi considerado na totalização do débito, tendo constado dos expedientes citatórios apenas o valor de R$ 146.128,29 (correspondente aos R$ 150 mil oriundos de recursos federais, abatidos do saldo devolvido, de R$ 3.781,71 - peça 6, p. 2; peças 10 e 11) . No entanto, dada a baixa monta da diferença em questão, a qual favorece os responsáveis, o MP/TCU defende que se prossiga com o julgamento de mérito, evitando-se nova rodada de citações.
Brevemente historiado, adianto que, com as devidas vênias, deixo de acolher as propostas precedentes, em razão de reconhecer a ocorrência da prescrição, consoante passo a expor. 
Vale destacar a publicação da Resolução 344/2022, após a conclusão da instrução meritória, que regulamenta, no âmbito do Tribunal de Contas da União, a prescrição para o exercício das pretensões punitiva e de ressarcimento.
Assim, em acréscimo ao exame realizado pela unidade instrutiva, registro que a prestação de contas final foi apresentada em 20/9/2007 (peça 1, p. 186-286) , sendo que as citações da ex-prefeita e da empresa operaram-se em 6/11/2018 (peça 95) e 10/8/2018 (peça 28) , respectivamente, considerando-se que os autos ingressaram nesta Casa em 6/11/2017 (peça 1, p. 1) . 
Durante a fase interna do presente feito, a despeito da realização de vistoria em 28/4/2010 (peça 1, p. 300) , o ente repassador somente concluiu a análise sob o aspecto técnico em 27/7/2015 (peça 2, p. 20-26) , por meio do Parecer Técnico PRS 49/2015/CGAPR. Assim, ainda que se considere que tal análise teria o condão de interromper a contagem do prazo prescricional (art. 5º, II) , resta evidente a fluência de prazo maior que cinco anos, o que impede o exercício da pretensão ressarcitória e punitiva por esta Casa.
Assim, proponho seja reconhecida de ofício a ocorrência da prescrição intercorrente, nos termos previstos no art. 11 da referida Resolução, com o respectivo arquivamento do processo, dado não estarem presentes no caso os requisitos estabelecidos no art. 12, parágrafo único, da Resolução 344/2022.
Ante o exposto, manifesto-me por que o Tribunal aprove o acórdão que ora submeto à deliberação deste Colegiado.
TCU, Sala das Sessões, em 7 de fevereiro de 2023.
AUGUSTO SHERMAN CAVALCANTI 
Relator